臺北高等行政法院判決　　　　　　　　　　　　　　　九十年度訴字第六七一○號
　　　　　　　　　　　　　　　.
　　原　　　告　甲○○
　　訴訟代理人　丁○○
　　被　　　告　經濟部智慧財產局
　　代　表　人　蔡練生（局長）
　　訴訟代理人　戊○○
　　參　加　人　乙○○
　　送達代收人　丙○○
右當事人間因發明專利異議事件，原告不服經濟部中華民國九十年十月十六日經（九
○）訴字第○九○○六三二四九七○號訴願決定，提起行政訴訟，經本院裁定命參加
人參加訴訟，本院判決如左：
　　主  文
原告之訴駁回。
訴訟費用由原告負擔。
　　事  實
一、事實概要：
    原告於民國八十八年九月十五日以「一種能長期具有香味之塑膠或橡膠玩具之製
    法」向被告申請發明專利，經編訂為第00000000號審查，准予專利（下
    稱系爭案），於公告期間，參加人向被告提出異議，經被告審定異議成立，原告
    不服，提起訴願，經遭決定駁回，遂向本院提起行政訴訟。
二、兩造聲明：
　(一)原告聲明：
    訴願決定及原處分均撤銷。
　(二)被告聲明：
    1.駁回原告之訴。
    2.訴訟費用由原告負擔。
  (三)參加人聲明：
    駁回原告之訴。
三、兩造之爭點：系爭「一種能長期具有香味之塑膠或橡膠玩具之製法」發明專利案
    ，是否有違專利法第二十條第二項之規定而不符發明專利要件？
　(一)原告主張之理由：
　　1.按專利法第十九條「稱發明者，謂利用自然法則之技術思想之高度創作。」又
      專利法第二十條第二項規定：「發明係運用申請前既有之技術或知識，而為熟
      習該項技術者所能輕易完成時，雖無前項所列情事，仍不得依本法申請取得發
      明專利。」釋法之旨意，一種發明專利若無違自然法則，且非運用申請前既有
      之技術或知識者，即能依法申請取得發明專利。系爭案之專利範圍所述，其主
      要製造流程係在塑膠或橡膠原料顆粒中添加一些香料，並經攪拌後，以射出或
      澆注的方式製成一飾品或玩具；其特徵在於：上述塑膠或橡膠原料顆粒中添加
      香料時，係將顆粒之膠料直接倒入一香料溶液之中，並經浸泡十二小時至三十
      六小時，之後將其取出並待其乾後再融溶以製作成型；據上述之製成之飾品或
      玩具，在該一物品上即能長期具有香味之功效者。
　　2.大陸地區第00000000號專利（下稱引證三），由其專利說明書所述，
      其主要係為該產品之組成物需要在一容器中再加入高壓聚乙烯並加熱溶融，且
      加熱溫度不超過一百六十度；如此而成為備用的原料。而系爭案係於塑膠或橡
      膠原料顆粒中添加香料時，係將顆粒之膠料直接倒入一香料溶液之中，並經浸
      泡十二小時至三十六小時，之後將其取出並待其乾後而成為備用的原料。該引
      證三於產品之組成物需要再加入高壓聚乙烯並加熱至一百六十度溶融；而系爭
      案係將塑膠或橡膠原料顆粒直接浸泡在香料溶液中十二小時至三十六小時，即
      成為備用的原料，並無須再經過加熱的過程，故兩者之製造方法並不相同。而
      被告以「引證三係一種散發香味的塑料組合物製備方法，即在塑料中加入香料
      ，讓香料滲入塑料中之技術，與系爭案之製法在塑膠粒尚未用於射出成型前即
      在塑料中加入香料，讓其混合滲入後，再將塑粒融合射出成型，故香料係均勻
      溶置於塑料內香味可持續者相同」為由，作成應予維持之決定。然製程上之不
      同，其所需之設備即有所不同，且對製造成本上即有所影響；該引證三於混入
      添加物時必須再經過加熱的過程，而系爭案並不須經過加熱，兩者明顯有所不
      同，且引證案必須經過加熱的過程，因此必須增設加熱的裝備，故增加製造的
      成本，又該加熱的裝備必須消耗能量，因此必須使用燃料或電能，而使用燃料
      及電能即會增加不少的製造成本，故系爭案在製造過程上較引證三更具有進步
      性，並無專利法第二十條第二項不予專利之情事。再者，該引證三於製成備用
      原料的過程中必須經過加熱，而製成原料的顆粒後，於射出成形時又必須經由
      射出成型機再加熱一次溶融後方可進行射出成形，如此即以加熱兩次；但在訴
      願決定書中卻指稱「引證三並未有多次加溫之情形，訴願人所指係假設性問題
      ，且加溫高低或加不加溫純屬成形條件之差異。」以引證三之製造方法要製成
      成品明顯有加熱兩次的過程，何以在訴願決定書中聲稱為「訴願人所指係假設
      性」，此明顯有所違誤。另外，該引證三必須經過加熱，有如金屬加工中之熱
      鍛，而系爭案係在常溫下進行，有如金屬加工過程中之冷鍛，故兩者在製程上
      並不相同。
    3.大陸地區第00000000號專利（下稱引證四），由其專利說明書所述，
      這種塑料製品的製造方法是在常規塑料製品加工過程中的塑料粉（粒）乾燥工
      序和製品成型工序前混入合成香料，其次，合成香料係在真空條件下混塑料粉
      （粒）中的；再者，其真空度為10-3托以下的條件下混入塑料粉（粒）料中。
      而系爭案係於塑膠或橡膠原料顆粒中添加香料時，係將顆粒之膠料直接倒入一
      香料溶液之中，並經浸泡十二小時至三十六小時，之後將其取出並待其乾後而
      成為備用的原料。該引證四於產品之組成物需要在真空的條件下使合成香料滲
      入塑料粉（粒）中；而系爭案係將塑膠或橡膠原料顆粒直接浸泡在香料溶液中
      十二小時至三十六小時，即成為備用的原料，並無須在特殊的環境中進行滲透
      ，故兩者之製造方法並不相同。然製程上之不同，其所需之設備即有所不同，
      且對製造成本上即有所影響；該引證四將合成香料滲入塑料粉（粒）中必須在
      真空的環境中滲入，而系爭案並不須在特殊的條件環境中，兩者明顯有所不同
      ，且引證四必須在真空的條件下進行，因此必須增設真空的裝備，故增加製造
      的成本，故系爭案在製造過程上較引證三更具有進步性，並無專利法第二十條
      第二項不予專利之情事。另外，以引證四說明書中之流程圖二與系爭案之第一
      圖所示之製造流程來說，兩者明顯有所不同，且在圖示的表示法上也不相同；
      而在訴願決定書中確指稱「參照系爭案製法流程及引證四說明書中之流程圖二
      者完全相同」，明顯有所違誤；如前所述，該引證四必須在真空的環境條件中
      進行，而系爭案並不須在特殊的環境條件下即可進行，故兩者在製程上有所不
      同，並非僅以圖式之製程表示法來判斷。
  (二)被告主張之理由：
    1.查原告所指稱引證三需加熱而系爭案則將塑料顆粒直接浸泡在香料溶液並無需
      再經加熱過程乙節，經查無論引證三亦或系爭案皆需經加熱使香味融入於塑料
      中，系爭案將塑料浸泡在香料溶液後，於射出成形前需加熱，參酌系爭案說明
      書第六頁第二行所述「塑膠顆粒與香料溶液浸泡後，待其乾燥再經高熱溶化塑
      膠原料成液狀」，顯然系爭案當然需經加熱過程使香料溶入，訴訟理由所述與
      事實不符，故事實上兩者僅在處理條件、加熱時點稍具差異而已。另訴訟理由
      謂訴願決定書所指引證三並未多次加溫與事實不符乙節，乃原告於異議訴願理
      由書中之訴願理由（四）以臆測之字句提及引證三之缺失，並謂香料油精經高
      溫加工次數愈多、時間愈長香味會消退，甚至消失。原告所謂高溫次數愈多香
      味甚至消失者，並未指明具體加熱次數，而其所稱香味消失純屬臆測，故訴願
      決定書指明其所稱加熱次數或香味消失之結果係屬訴願人假設性問題，又訴願
      決定書亦指明加溫高低或加不加溫純屬成形條件之差異而已。
    2.原告指引證四需要真空條件下使香料滲入，系爭案則不需真空滲入不需增設真
      空裝備等云云，惟查引證四在說明書指明混料可在常壓下進行，但最好是在真
      空條件下混入，顯然真空條件下是實施例之一，當然亦可於常壓下進行，對此
      被告並曾於異議訴願答辯理由指明真空可加速滲入速度，且若以引證四需真空
      設備成本較高（可加速滲入）即稱無功效增進，則系爭案所採常壓自然浸泡當
      然溶入時間較長、較耗時，各具優缺其理甚明。故引證案三、四並非如原告於
      系爭案說明書所稱習知者具香味塑膠製品，係在成型品外面噴塗或浸泡於成品
      外表，香味易流失，該引證案三、四亦與系爭案同係讓香料浸入塑膠料中或塑
      料加入香料攪拌或混合後加溫成形，香料可長期保存並非僅在成品表面有香味
      ，系爭案不具進步性。
  (三)參加人主張之理由：
    答辯同被告所主張。
　　理  由
甲、程序方面：
    原告起訴時，被告代表人為陳明邦，嗣於九十一年九月九日變更為蔡練生，茲據
    被告新任代表人具狀聲明承受訴訟，核無不合，應予准許，合先明。
乙、實體方面：
一、原告於八十八年九月十五日以「一種能長期具有香味之塑膠或橡膠玩具之製法」
    向被告申請發明專利，經編訂為第00000000號審查，准予專利，於公告
    期間，參加人向被告提出異議，經被告審定異議成立，原告不服，提起訴願，經
    遭決定駁回之事實，有異議申請書、被告九十年五月二十二日（九○）智專三（
    三）○五○三九字第○九○八九○○○八一三號異議審定書及經濟部九十年十月
    十六日經（九○）訴字第○九○○六三二四九七○號訴願決定書在卷可憑，堪信
    為真實。
二、按稱發明者，謂利用自然法則之技術思想之高度創作。又凡可供產業上利用之新
    型，無下列情事之一者，得依本法申請取得發明專利：一、申請前已見於刊物或
    已公開使用者。但因研究、實驗而發表或使用，於發表或使用之日起六個月內申
    請專利者，不在此限。二、有相同之發明或新型申請在先並經核准專利者。三、
    申請前已陳列於展覽會者。但陳列於政府主辦或認可之展覽會，於展覽之日起六
    個月內申請專利者，不在此限。發明係運用申請前既有之技術或知識，而為熟習
    該項技術者所能輕易完成且未能增進功效時，雖無前項所列情事，仍不得依本法
    申請取得新型專利。為系爭案異議審定時專利法第十九條、第二十條第一項、第
    二項所明定。依卷附發明專利說明書之記載，系爭案申請專利範圍為：一種能長
    期具有香味之塑膠或橡膠玩具之製法，其主要製造流程係在塑膠或橡膠原料顆粒
    中添加一些香料，並經攪拌與加熱融溶後，以射出或澆注的方式製成一飾品或玩
    具；其特徵在於：上述塑膠或橡膠原料顆粒中添加香料時，係將顆粒之膠料直接
    倒入一香料溶液之中，並經浸泡十二小時至三十六小時，之後將其取出並待其乾
    後再融溶以製作成型；據上述之製成之飾品或玩具，在該一物品上即能長期具有
    香味之功效者。
三、查引證三係一九八八年七月二十七日公開之大陸專利第00000000號案，
    依其權利要求（申請）書之記載，係一種由高壓聚乙烯、乙烯極性單體、顏料及
    香精油組成，可散發香味之塑料組合物及其製備方法，其製備方法之特徵是在升
    高溫度下於混合罐中混合熔融而成之組合物。亦即在塑膠材料中加入香精油、顏
    料，攪勻後，再升高溫度攪拌，使其充分混合熔融，再冷卻固化，切成顆粒，而
    成為散發香味的塑料組合物。其與系爭案製程特徵均係在塑膠原料添加香料，再
    予攪拌與加熱融溶，原告主張系爭案係將塑膠或橡膠原料顆粒直接浸泡在香料溶
    液中十二小時至三十六小時，即成為備用的原料，並無須再經過加熱的過程故兩
    者之製造方法並不相同云云，惟依前述系爭案申請專利範圍所載，系爭案之塑化
    原料於浸泡香料溶液後，尚須將其取出並待其乾後再融溶以製作成型，並非未經
    加熱融溶之程序，原告此部分之主張非為可採。因此系爭案主要在於倒入香料溶
    液之中，經浸泡十二小時至三十六小時之程序，但引證三就塑膠材料中加入香精
    油、顏料亦有攪勻混合之程序，僅系爭案之浸泡時間長短與引證三不同，系爭案
    此浸泡時間長短處理條件之差異，亦再須過融溶以製作成型，而引證三縱未經長
    時浸泡而以加熱融溶亦能達長期維持香味之效果，系爭案上開處理程序之不同，
    應為運用申請前既有技術，而為熟習該項技術者所能輕易完成，應不具進步性。
四、引證四係一九八九年二月二十二日公開之大陸專利第00000000號，依其
    發明專利申請公開說明書之附圖顯示，其流程與系爭案製法流程之技術特徵（專
    利說明書第一圖）相同，均在塑膠製品中加入香料充分混合，而後再製成成品，
    僅系爭案另有加入螢光劑、亮片與系爭案技術特徵無關的一般添加劑。至原告主
    張該引證四於產品之組成物需要在真空的條件下使合成香料滲入塑料粉（粒）中
    部分，查引證四之說明書已載明：在塑料粉（粒）料乾燥程序後和塑料製成型程
    序之前向塑料粉（粒）中加入合成香料，並使用任何一種已知的方法進行攪拌，
    使之充分混合，然後用常規的方法進行成型，混合和成型應在小於攝氏二百二十
    度溫度下進行，混料工（程）序可在常壓下進行，但最好是在真空條件下混合：
    ：。因此引證四於常壓下亦可進行，非必真空條件下進行混合，原告此部分主張
    亦非可採。系爭案與引證四相較，亦不具進步性。
五、綜上所述，系爭專利係運用申請前既有之技術，而為熟習該項技術者所能輕易完
    成，且未能增進功效，被告以系爭案違反專利法第二十條第二項規定，而為異議
    成立不予專利之處分，應屬合法，訴願決定予以維持，亦屬妥適。原告主張前詞
    ，聲請撤銷訴願決定及原處分，為無理由，應予駁回。
據上論結，本件原告之訴為無理由，爰依行政訴訟法第九十八條第三項前段，判決如
主文。
中　　　華　　　民　　　國　　九十一　　年　　　十　　　月　　 十一 　　日
                        臺 北 高 等 行 政 法 院   第 三 庭
                                           審 判 長 法  官　姜素娥
                                                    法  官　林文舟
                                                    法  官　陳國成
右為正本係照原本作成。
如不服本判決，應於送達後二十日內，向本院提出上訴狀並表明上訴理由，如於本判
決宣示後送達前提起上訴者，應於判決送達後二十日內補提上訴理由書（須按他造人
數附繕本）。
中　　　華　　　民　　　國　　九十一　　年　　　十　　　月　　 十四 　　日
  　　　　　　　　　　　　　　　　　　　　          書記官　王英傑
